最高法院刑事判決　　　　　　　　　　　　　　　九十三年度台上字第四八七四號
　　上訴人　甲○○
　　　　　　　　　　送達處所：.
　　　　　　丙○○
　　　　　　乙○○
右上訴人等因違反商業會計法等罪案件，不服台灣高等法院台中分院中華民國九十三
年三月二十四日、同年四月三十日第二審判決（九十二年度上訴字第一六六七、一六
六八、一六六九號，起訴案號：台灣台中地方法院檢察署九十一年度偵字第二三０七
七號，台灣雲林地方法院檢察署九十二年度偵字第二一九三、二一九四、三０九五、
四四九八、四五００號），提起上訴，本院判決如左：
    主  文
原判決關於甲○○、丙○○部分均撤銷，發回台灣高等法院台中分院。
其他上訴駁回。
    理  由
一發回部分：
本件原判決認定上訴人甲○○與會計師許添宏（另案由檢察官偵辦中），及不知真實
姓名、年籍之成年人「李文耀」，於民國八十九年間起至九十年九月間止，共同基於
偽造文書、幫助他人逃漏稅捐及違反商業會計法之概括犯意，由甲○○於他處覓得不
知情之黃順安國民身分證影本資料，並盜刻黃順安之印章，再交由許添宏同時偽造黃
順安擔任仁揮企業有限公司（下稱仁揮公司，設在台中市○區○○○街五八號）董事
長、董事之同意書、仁揮公司臨時股東會議事錄及董事會議事錄等資料。再持上開偽
造私文書向經濟部中部辦公室辦理變更登記。使經濟部中部辦公室不知情之公務員登
載於職務上所掌公文書，足以生損害於黃順安、仁揮公司及經濟部中部辦公室對於公
司管理之正確性。嗣由甲○○向稅捐稽徵處領取仁揮公司統一發票，明知無銷貨之事
實，自八十九年十一月間起至九十一年六月間止，與「李文耀」連續提供業務上登載
不實之仁揮公司發票予如原判決附表十一之二之廠商，幫助逃漏如原判決附表十一之
一所示之稅捐新台幣（下同）六十九萬八千六百十三元。嗣為避免稅捐稽徵機關查覺
，乃又自他處取得如原判決附表十一之二進項發票欄所載虛設之荃展企業有限公司之
統一發票充作進項憑證，並將上開不實之發票資料填製會計憑證並記入帳冊，以應付
查核。又與丙○○提供業務上登載不實之文德絲織有限公司統一發票（統一編號00
000000號），予如原判決附表三十二之廠商，及由其個人提供上述同一公司之
統一發票，予如原判決附表三十三之廠商，幫助逃漏如該附表三十二、三十三所示之
稅額，餘亦同前。又上訴人丙○○係台中市○區○○街二０八號泛百利企業有限公司
（下稱泛百利公司）及君豐實業有限公司（下稱君豐公司）二家公司之實際負責人。
泛百利公司已停止營業，僅君豐公司仍由股東何榮源借用君豐公司之名義自行經營營
建業。丙○○明知甲○○係基於幫助他人逃漏稅捐及違反商業會計法之犯意，要求丙
○○將泛百利公司、君豐公司之統一發票供其使用。於無銷貨之情形下，虛偽開立統
一發票予各廠商，以迴避稅捐稽徵機關查緝，賺取不法利益。竟與甲○○基於幫助他
人逃漏稅捐及違反商業會計法之概括犯意聯絡，同意將泛百利公司、君豐公司之統一
發票交予甲○○使用。而甲○○雖無公司負責人之身分，竟與有公司負責人身分之丙
○○，由甲○○領取泛百利公司、君豐公司統一發票及由甲○○提供文德絲織有限公
司（統一編號：00000000）之統一發票。明知無銷貨之事實，自八十九年間
起至九十一年六月間止，連續提供業務上登載不實之泛百利公司發票予如原判決附表
二十八之二之廠商，幫助逃漏如原判決附表二十八之一所示之稅捐二百九十一萬五千
八百三十元；並連續提供業務上登載不實之君豐公司發票予如原判決附表二十九之二
、三十二之廠商，幫助逃漏如原判決附表二十九之一、三十二所示之稅捐依序為三百
三十一萬四千四百一十六元、一百七十萬八千三百七十九元。嗣為避免稅捐稽徵機關
查覺。又自台中市等處取得如原判決附表二十八之二、二十九之二、三十二進項發票
欄所載之維斯康福公司等虛設公司之統一發票充作進項憑證。並利用不知情之全亞會
計事務所負責人邱秀琴及仲益會計事務所負責人王桂崇，將上開不實之發票資料填製
會計憑證，並記入帳冊，以應付查核等情。因而將第一審關於此部分之判決撤銷，改
判論處甲○○共同連續行使偽造私文書，足以生損害於公眾及他人罪刑，又共同連續
商業負責人，以明知為不實事項，而填製會計憑證罪刑；丙○○共同連續商業負責人
，以明知為不實事項，而填製會計憑證罪刑，固非無見。
惟查：(一)按科刑之判決書，對於犯罪事實必須詳加認定，而後於理由內敘明其認定犯
罪事實所憑之證據，及其認定之理由，方足以資論罪科刑，其所載事實理由與其所宣
告之主文，尤必相互一致。若僅於理由內敘明其有犯罪之證據，而事實欄內並未認定
，則理由失其依據，僅於主文內宣告其罪刑，而事實、理由內均未記載，則主文失其
根據，均與法定程式不符，其判決即難謂非違法。原判決認定甲○○與會計師許添宏
、不知真實姓名、年籍之成年人「李文耀」，於八十九年間起至九十年九月間止，共
同基於偽造文書、幫助他人逃漏稅捐及違反商業會計法之概括犯意，以偽造由甲○○
盜刻黃順安之印章，交由許添宏同時偽造黃順安擔任仁揮公司董事長、董事之同意書
、仁揮公司臨時股東會議事錄及董事會議事錄等資料，持向經濟部中部辦公室辦理變
更登記。使公務員登載於職務上所掌公文書，足以生損害於黃順安、仁揮公司及經濟
部中部辦公室對於公司管理之正確性。再由甲○○向稅捐稽徵處領取仁揮公司統一發
票，自八十九年十一月間起至九十一年六月間止，與「李文耀」連續提供業務上登載
不實之仁揮公司發票予廠商，幫助逃漏稅捐等事實，並未於理由欄內敘明其論處罪刑
之理由，已使主文失其依據，難認適法。另原判決認定甲○○盜刻黃順安之印章，交
由許添宏同時偽造黃順安擔任仁揮公司董事長、董事之同意書、仁揮公司臨時股東會
議事錄及董事會議事錄等資料之行為，惟究竟如何以偽造之印章偽造前揭私文書等犯
罪構成要件之行為，並未於事實欄內為明白記載，且偽造之黃順安之印章或偽造前揭
私文書上偽造之黃順安之印文、署押，亦未依刑法第二百十九條之規定，諭知沒收，
或敘明不予沒收之理由，亦有未合。(二)原判決認定甲○○與丙○○連續提供業務上登
載不實之「君豐公司」發票予如該附表二十九之二、「三十二」之廠商，幫助逃漏如
該附表二十九之一、三十二所示之稅捐，依序為三百三十一萬四千四百一十六元、一
百七十萬八千三百七十九元等情。惟依據該附表三十二之記載「虛開文德絲織有限公
司統一發票（統一號碼：00000000）供下列公司購買，行使向稅捐單位虛報
八十九、九十年營業稅、營利事業所得稅」，此與事實欄記載虛開統一發票之君豐公
司不符，致事實之記載前後矛盾，自屬違法。(三)按有罪判決書之事實一欄，為判斷其
適用法令當否之準據，應將法院依職權認定與論罪科刑有關之事實，翔實記載，然後
於理由內逐一說明其憑以認定之證據，並使事實認定與理由說明，互相適合，方為合
法。倘若事實認定與理由說明，不相一致，或事實、理由欄內之記載，前後齟齬，按
諸刑事訴訟法第三百七十九條第十四款後段規定，均屬判決理由矛盾之當然違背法令
，足以構成撤銷之原因。原判決認定丙○○明知甲○○係基於幫助他人逃漏稅捐及違
反商業會計法之犯意，要求丙○○將泛百利公司、君豐公司之統一發票供其使用。於
無銷貨之情形下，虛偽開立統一發票予各廠商，以迴避稅捐稽徵機關查緝，賺取不法
利益。竟與甲○○基於幫助他人逃漏稅捐及違反商業會計法之概括犯意聯絡，同意將
泛百利公司、君豐公司之統一發票交予甲○○使用等情。係認定丙○○基於直接故意
與甲○○共同犯罪。但於理由欄卻說明「被告丙○○於得預見之情況下，提供泛百利
公司、君豐公司，並甲○○提供之文德公司之統一發票，供同案被告甲○○作為掩飾
犯罪之用，應認其對於上開犯罪之事實，預見其發生而其發生並不違背其本意，被告
二人共同幫助他人逃漏稅捐及違反商業會計法之故意。」（見原判決第五頁末行起）
，又指丙○○係基於間接故意與甲○○共犯本罪。顯然認定之事實與理由之說明前後
矛盾，難認適法。(四)按法院採為判決基礎之證據，依法應於辯論終結前踐行調查程序
，並予被告以辯解之機會，否則未經踐行調查程序，遽採為論罪之證據，自屬違法。
原判決採取證人許添宏、李金玉、何泰輝、張素萍於調查站之供述，及發票光碟片等
證據資料為論處丙○○犯罪之依據（見原判決第五頁第九、十行）。惟依據原審審判
筆錄之記載，前揭證據資料並未於審判期日踐行調查程序，予丙○○以辯解之機會，
遽採為論罪之證據，難認適法。上訴意旨均執以指摘原判決關於此部分不當，非無理
由，應認有發回更審之原因。
二駁回部分：
查第三審上訴書狀，應敘述上訴之理由，其未敘述者，得於提起上訴後十日內補提理
由書於原審法院，已逾上述期間，而於第三審法院未判決前仍未提出上訴理由書狀者
，第三審法院應以判決駁回之，刑事訴訟法第三百八十二條第一項、第三百九十五條
後段規定甚明。本件上訴人乙○○因違反商業會計法案件，不服原審判決，於民國九
十三年四月十六日提起上訴，並未敘述理由，迄今逾期已久，於本院未判決前仍未提
出，依上開規定其上訴自非合法，應予駁回。
據上論結，應依刑事訴訟法第三百九十七條、第四百零一條、第三百九十五條後段，
判決如主文。
中　　　華　　　民　　　國　　九十三　　年　　　九　　　月　　 十六 　　日
                              最高法院刑事第六庭
                                  審判長法官  吳　雄　銘
                                        法官  池　啟　明
                                        法官  石　木　欽
                                        法官  郭　毓　洲
                                        法官  吳　三　龍
      右正本證明與原本無異
                                              書  記  官
中　　　華　　　民　　　國　　九十三　　年　　　九　　　月　　二十一　　日
                                                                  ｍ
